臺灣高等法院刑事裁定
110年度毒抗字第763號
抗  告  人
即  被  告  林芷安



上列抗告人即被告因違反毒品危害防制條例案件，不服臺灣新北
地方法院中華民國110年3月16日110年度毒聲字第210號裁定（聲
請案號：臺灣新北地方檢察署110年度聲觀字第189號、109年度
毒偵字第8145號），提起抗告，本院裁定如下：
    主  文
抗告駁回。                                             
    理  由
一、原裁定意旨略以：抗告人即被告林芷安（下稱被告）基於施
    用第一級毒品之犯意，於民國109年6月27日某時許，在新北
    市○○區○○街00巷00號3樓住處內，施用第一級毒品海洛因1次
    ，另基於施用第二級毒品之犯意，於同日某時許，在上址，
    施用第二級毒品甲基安非他命1次等情，業據被告於警詢坦
    承不諱，且有台灣檢驗科技股份有限公司109年7月23日濫用
    藥物檢驗報告、勘察採證同意書、桃園市政府警察局龜山分
    局檢體監管紀錄表、尿液暨毒品檢體真實姓名與編號對照表
    各1份在卷可佐，而被告本案施用毒品之時間距其最近1次因
    犯施用毒品罪經觀察、勒戒完畢釋放日已逾3年，有本院被
    告前案紀錄表可稽，認本件聲請於法並無不合，依毒品危害
    防制條例第20條第3項、第1項及觀察勒戒處分執行條例第3
    條第1項規定，裁定令被告入勒戒處所觀察、勒戒等語。
二、抗告意旨略以：被告因本案於109年6月27日吸食後為警逮捕
    ，對於自己身染毒癮深感後悔，為使自己正常生活，決心遠
    離毒品，已自行先後至新北市新莊區、三重區之署立醫院，
    參加美沙冬替代療法以戒除毒癮，現也順利找到工作，開始
    新生活，而本案後之109年8月25日，警察於住家查獲僅剩之
    毒品中未見有海洛因，於尿液檢驗中亦未檢驗出第一級毒品
    之陽性反應，可見被告確實有改過自新之意，懇請撤銷原裁
    定，給予戒癮治療機會，使被告能保有現階段之工作及生活
    等語。
三、按施用第一、二級毒品為犯罪行為，毒品危害防制條例第10
    條設有處罰規定。故施用第一、二級毒品者，本應科以刑罰
    。惟基於刑事政策，對合於一定條件之施用者，則依同條例
    第20條之規定，施以觀察、勒戒及強制戒治之保安處分。又
    109年1月15日修正公布、同年7月15日施行之毒品危害防制
    條例第20條第3項規定，犯第10條之罪於觀察、勒戒或強制
    戒治執行完畢釋放後，3年後再犯第10條之罪者，適用本條
    前2項之規定。上開所謂「3年後再犯」，只要本次再犯（不
    論修正施行前、後）距最近1次觀察、勒戒或強制戒治執行
    完畢釋放，已逾3年者，即該當之，不因其間有無犯第10條
    之罪經起訴、判刑或執行而受影響（最高法院109年度台上
    大字第3826號主文參照）。且觀之本次同時修正公布、110
    年5月1日施行之毒品危害防制條例第24條第1項另規定有「
    附命完成戒癮治療之緩起訴處分」程序，依現行實務見解，
    犯同條例第10條第1項、第2項之施用第一級或第二級毒品罪
    者，如已完成「附命緩起訴」之戒癮治療，事實上已接受等
    同「觀察、勒戒或強制戒治」執行完畢釋放之處遇，則如於
    同條例第23條第2項所定「3年」内，再犯施用第一級或第二
    級毒品罪，顯現其再犯率甚高，原規劃之「附命緩起訴」完
    成戒癮治療制度功能無法發揮成效，已無再次接受「觀察、
    勒戒或強制戒治」處遇之必要，自應依該條例第23條第2項
    規定之相同法理，逕行追訴，而無再依該條例第20條第1項
    重行聲請觀察、勒戒或強制戒治之必要，且經此「附命完成
    戒癮治療之緩起訴處分」後，即應以經該緩起訴處分並完成
    戒癮治療後，起算該「3年」内再犯之期間。基此，行為人
    再次施用毒品，若距最近一次因施用毒品經上述觀察、勒戒
    或強制戒治執行完畢釋放後，或經附命完成戒癮治療之緩起
    訴處分並完成戒癮治療後，已逾3年者，應不具備訴追條件
    ，檢察官應審酌個案情況，裁量決定對再犯之行為係聲請觀
    察勒戒，或為附命完成戒癮治療之緩起訴處分，均無不合。
四、經查：
　㈠被告於上開時、地，施用第一、二級毒品之事實，業據被告
    於警詢中坦承不諱，且為警查獲後所採集之尿液檢體，送鑑
    驗結果，呈嗎啡、可待因、安非他命及甲基安非他命陽性反
    應，此有台灣檢驗科技股份有限公司109年7月23日濫用藥物
    檢驗報告、勘察採證同意書、桃園市政府警察局龜山分局檢
    體監管紀錄表、尿液暨毒品檢體真實姓名與編號對照表各1
    份附卷可參，足認被告確有施用第一、二級毒品之事實。
　㈡又被告前於102年間因施用毒品案件，經臺灣新北地方法院以
    102年度毒偵字第2734號裁定送觀察、勒戒後，於102年8月1
    6日因認無繼續施用毒品之傾向釋放出所執行完畢，其後迄
    未再有法院裁定命觀察、勒戒、強制戒治等情，有本院被告
    前案紀錄表可佐。因此，被告於109年6月27日再犯本案施用
    第一、二級毒品之犯行，顯距其最近1次因施用毒品，而經
    法院令入觀察、勒戒處所施以觀察、勒戒執行完畢，已逾3
    年。
　㈢另被告固於犯本案前，經臺灣桃園地方檢察署檢察官於106年
    7月3日以106年度毒偵字第519號為附命完成戒癮治療之緩起
    訴處分確定，緩起訴期間1年6月（自106年7月3日起至108年
    1月2日止），惟被告於上開緩起訴期間內，因其於緩起訴處
    分前，故意另犯施用第二級毒品案件，在緩起訴期間，經臺
    灣新北地方法院於於106年8月2日以106年度簡字第3367號判
    決判處有期徒刑4月確定，故經檢察官以106年度撤緩字第27
    7號撤銷前開緩起訴處分，並於前案紀錄上註記為「履行未
    完成」結案等情，有上開緩起訴處分書、撤銷緩起訴處分書
    、簡易判決處刑書及本院被告前案紀錄表各1份附卷可查，
    足認被告經檢察官前為緩起訴處分，未能完成戒癮治療之療
    程，參照上開三、之實務見解，無從認其事實上已接受等同
    於「觀察、勒戒或強制戒治」執行完畢釋放之處遇，則於緩
    起訴處分撤銷後，即應回復為未經緩起訴處分前之狀態。
  ㈣承前，被告於109年6月27日再犯本案施用第一、二級毒品之
    犯行，距其最近1次因施用毒品，而經觀察、勒戒執行完畢
    已逾3年，依前述規定及說明，檢察官自得按照個案情形，
    依法裁量決定聲請法院裁定觀察、勒戒，或逕為附命完成戒
    癮治療之緩起訴處分。故原裁定令被告入勒戒處所觀察、勒
    戒，並無違法或不當。
　㈤被告固以前詞提起抗告。然按毒品危害防制條例所規定之「
    觀察、勒戒」處分程序，立法意旨在幫助施用毒品者戒除毒
    癮，性質為一療程，並非懲罰，而係針對行為人將來再次施
    用毒品之危險所為預防、矯治措施之保安處分，目的在戒除
    行為人施用毒品之身癮及心癮，以達教化與治療之目的，可
    謂刑罰之補充制度。因此，毒品危害防制條例本身所規定之
    觀察、勒戒及強制戒治等保安處分，雖兼具自由刑之性質，
    卻有刑罰不可替代之教化治療作用，且觀察、勒戒既屬用以
    矯治、預防行為人反社會性格，而具社會保安功能之保安處
    分，當無因行為人之個人或家庭因素而免予執行之理，並屬
    強制規定，除檢察官審酌個案情形，依同條例第24條第1項
    為附命完成戒癮治療之緩起訴處分外，凡經檢察官聲請法院
    裁定將被告送勒戒處所觀察、勒戒者，法院僅得就其聲請審
    查被告是否有施用毒品之行為，以及被告是否為「初犯」或
    為觀察、勒戒、強制戒治執行完畢後，如修正前所規定之「
    5年內再犯」，或修正後之「3年內再犯」，而為准駁之裁定
    ，並無自由斟酌以其他方式替代，或得以其他原因免予執行
    之餘地。況本件檢察官於聲請時，已敘明考量被告前經檢察
    官為附命戒癮治療之緩起訴處分後，仍因未能履行緩起訴條
    件而經檢察官撤銷緩起訴處分一情，已如前述，並有多次施
    用毒品犯行，亦有前引之本院被告前案紀錄表可佐，足認以
    機構外處遇之戒癮方式，實不足使被告斷絕毒癮，是檢察官
    綜整一切情狀，聲請法院裁定觀察、勒戒，實屬有據。是抗
    告意旨前揭所請，核非有憑，尚無從據此認定原裁定有所違
    誤。
五、綜上，原裁定以被告確有施用第一、二級毒品犯行，且本案
    施用毒品之時間距其最近1次因犯施用毒品罪經觀察、勒戒
    完畢釋放日已逾3年。因而依檢察官之聲請，裁定令被告入
    勒戒處所觀察、勒戒，並無違誤。抗告意旨所執前詞指摘原
    裁定不當，為無理由，應予駁回。
據上論斷，應依刑事訴訟法第412條，裁定如主文。
中　　華　　民　　國　　110 　年　　5 　　月　　21　　日
                  刑事第二十一庭審判長法　官  許宗和
                                      法　官  章曉文
                                      法　官  黃玉婷
以上正本證明與原本無異。
不得再抗告。
                                      書記官  傅國軒
中　　華　　民　　國　　110 　年　　5 　　月　　26　　日